【裁判字號】    97,毒抗,339
【裁判日期】    970717
【裁判案由】    毒品危害防制條例
【裁判全文】
臺灣高等法院刑事裁定                 97年度毒抗字第339號
抗  告  人
即  被  告  甲○○
上列抗告人因違反毒品危害防制條例案件，不服臺灣板橋地方法
院97年度毒聲更字第7號，中華民國97年5月26日裁定（聲請案號
：臺灣板橋地方法院檢察署檢察官97年度聲戒字第85號），提起
抗告，本院裁定如下：
    主  文
抗告駁回。
    理  由
一、按犯毒品危害防制條例第十條之罪者，檢察官應聲請法院裁
    定，令被告入勒戒處所觀察、勒戒，其期間不得逾二月；觀
    察、勒戒後，檢察官依據勒戒處所之陳報，認受觀察、勒戒
    人無繼續施用毒品傾向者，應即釋放，並為不起訴之處分；
    認受觀察、勒戒人有繼續施用毒品傾向者，檢察官應聲請法
    院裁定令入戒治處所強制戒治，其期間為六個月以上，至無
    繼續強制戒治之必要為止，但最長不得逾一年；依前項規定
    為觀察、勒戒或強制戒治執行完畢釋放後，五年後再犯第十
    條之罪者，適用本條前二項之規定，毒品危害防制條例第二
    十條定有明文。次按，犯第十條之罪者，於犯罪未發覺前，
    自動向行政院衛生署指定之醫療機構請求治療，醫療機構免
    將請求治療者送檢察機關；依前項規定治療中經查獲之被告
    ，應由檢察官為不起訴之處分，但以一次為限，同條例第二
    十一條亦有明定。
二、原裁定意旨略以：本件抗告人即被告甲○○因施用第二級毒
    品案件，前經原審裁定將其送觀察、勒戒後，經臺灣臺北看
    守所附設勒戒處所認有繼續施用毒品之傾向，有該看守所97
    年1月9日出具之有無繼續施用毒品傾向證明書在卷可稽。又
    經原審函詢該所作業流程，該所覆稱於觀察、勒戒期間，該
    所均依規定安排採尿檢驗，檢驗結果呈安非他命陽性反應，
    其中並經醫療小組兩次會談評估，每日並填寫舍房之觀察紀
    錄表以紀錄其戒斷症狀及行為問題，是其上開生理、心理狀
    態雖有不適之情形，並不影響醫療小組評估人格特質、臨床
    徵候及環境相關因子，此有臺灣臺北看守所97年4 月24日北
    所衛字第0970004405號函在案可按。另依「有無繼續施用毒
    品傾向評估標準評分說明手冊」之規定，60分以上判定為有
    繼續施用毒品傾向，50分以下判定為無繼續施用毒品傾向，
    50分至59分由判定者再做整體評估後決定，若判定為有繼續
    施用毒品傾向需加註理由。本案被告既經評分為101 分，遠
    逾60分之標準，亦非屬50至59分需做整體評估加註理由之情
    形，則上開看守所附設勒戒處所於製作上開「有無繼續施用
    毒品傾向證明書」時，未在「詳細說明欄」具體記載綜合評
    斷之依據，程序上尚無違法之處，是以本件聲請經核於法要
    無不合，應予准許等語。
三、抗告意旨略以：被告受觀察、勒戒處分之際罹患「左側壞死
    性肺炎」，12月6 日至25日於臺北縣立醫院住院治療，27、
    31日和1月7日戒護回診，是以大部分時間均是腳鐐手銬躺在
    醫院的病床上，無法參加一般受觀察勒戒人經過的整體流程
    和輔導；且因被告長期住院，推估醫療評估小組製作「傾向
    證明書」之時間最多不過7 日，而被告住院期間，未曾有過
    勒戒處所的任何醫療小組的成員來做調查或紀錄；又「傾向
    證明書」未註明戒斷症狀與被告病中之症狀兩者病況之分辨
    及所評斷之依據。醫療小組的評分標準顯有疑義，前科量刑
    佔分過重等。本案之「傾向證明書」既不能解釋被告於非常
    態之程序下何以論定，復無紀錄被告於實際臨床上所遭遇之
    病況，證明書具重大瑕疵及程序不正當，原裁定所據既為無
    效力之證據，自應另為妥適之裁定等語。
四、經查：
  (一)有無繼續施用毒品傾向之評估標準，並非完全以受勒戒人勒
    戒後之結果為準，勒戒前之各種情況，仍應作為評估之依據
    。而依勒戒處所評分說明手冊規定，係以人格特質、臨床徵
    候及行為表現 3項合併計算分數：1.分數一百分至七十一分
    ，判定為有繼續施用毒品傾向。2.五十分至零分判定為無繼
    續施用毒品傾向。3.七十分至五十一分間判定有繼續施用毒
    品傾向之原則為有下列各項之一者：缺乏病識感或戒治動
    機者。第一級毒品使用者。有煙毒前科者。有礙家庭
    、社會和諧與安寧者。若無以上各項之一，惟判定者認為個
    案「有繼續施用毒品傾向」者，應在「有無繼續施用毒品傾
    向證明書」詳細說明欄內載明，並於綜合判斷項下勾選「有
    繼續施用毒品傾向」。4.分數為五十分以下，原本應列為「
    無繼續施用毒品傾向」，但綜合評分者根據臨床實務，有具
    體事證，認為個案「有繼續施用毒品傾向」者，以綜合評分
    者所評估為準，惟須在「有無繼續施用毒品傾向證明書」詳
    細說明欄載明具體事證。而其中之人格特質係依：有無毒
    品犯罪前科、其他犯罪紀錄（竊盜、違反槍砲彈藥刀械管
    制條例、賭博、妨害自由、恐嚇、擄人勒贖、傷害、殺人、
    公共危險、搶奪、強盜、海盜、盜匪罪）；臨床徵候係依尿
    液檢驗戒斷症狀有無多種藥物使用、有無注射使用、使用期
    間；行為表現係依有無情緒低落、喧嘩等、社會功能是否良
    好、支持系統等；作為判斷分數之依據。判定者判定人格特
    質、臨床徵候及行為表現合計三項分數，固係供為判定者判
    定「有無繼續施用毒品傾向」之審酌標準，但非唯一標準。
    綜合評分者，應根據臨床實務，有具體事證，認為個案「有
    繼續施用毒品傾向」者，以綜合評分者所評估為準。有「有
    無繼續施用毒品傾向」評估標準、評分說明手冊可稽。
  (二)本件抗告人即被告因施用第二級毒品海洛因案件，經臺灣臺
    北看守所附設之勒戒處所以：(1) 、五筆毒品犯罪相關司法
    紀錄 (每筆10分)，其他犯罪相關紀錄一筆 (每筆 2分)，合
    計52分。(2)、臨床徵候方面，有戒斷症狀 (20分)、使用期
    間超過一年 (10分)、情緒及態度不良 (10分)，合計40分。
    (3)、環境相關因素方面，社會功能不良 ( 5分)，支持系統
    屬出身破碎家庭、分居或離婚 (各 2分)，總得分為101分，
    超過60分之標準，故認定「有繼續施用毒品傾向」，有上開
    裁定書及該所97年1月9日出具之有無繼續施用毒品傾向證明
    書在卷可稽，足見抗告人確有繼續施用毒品之傾向，且抗告
    人施用毒品多年，此經抗告人於偵訊時坦承不諱﹙見臺灣士
    林地方法院檢察署96年度毒偵字第1652號第6-7 頁、臺灣板
    橋地方法院檢察署96年度毒偵字第6871號第4 頁﹚，亦有抗
    告人前案紀錄表在卷可稽﹙見臺灣板橋地方法院97年度毒聲
    更字第7號卷第6至16頁﹚，原審裁定抗告人令入戒治處所，
    其期間為六個月以上，至無繼續強制戒治之必要為止，但最
    長不得逾一年，核無不合。
  (三)至抗告人所指稱因肺炎戒護住院就醫共19日，尚有多次戒護
    門診，醫療小組所作之前開證明書程序上是否完善有所疑義
    ，此經原審函詢臺灣臺北看守所作業流程，該所覆稱於觀察
    、勒戒期間，該所均依法務部頒定之40日作業流程安排採尿
    檢驗﹙尿液檢驗結果呈安非他命陽性反應﹚，並經醫療小組
    兩次會談評估，每日填寫舍房之觀察紀錄表﹙紀錄其戒斷症
    狀及行為問題﹚，是抗告人於戒護住院20日期間因肺炎併發
    左側胸腔蓄膿之影響，生理、心理狀態雖有不適之情形，並
    不影響醫療小組評估人格特質、臨床徵候及環境相關因子，
    此有臺灣臺北看守所97年4月24日北所衛字第0970004 405號
    函在案可案。抗告人復質疑該所之醫療小組所作評分，其中
    第一項將前科紀錄納為評分且所佔比重甚高、第三項所稱其
    「支持系統屬出身破碎家庭」一語不當、「傾向證明書」上
    未註明戒斷症狀與被告病中症狀差異云云，此皆屬作出前開
    證明書之醫療小組審議之專業範圍，醫療小組對此容有判斷
    餘地，除形式上觀察有顯然違法、或本案觀察、勒戒結果有
    顯然與事件無關之考量、或有違憲法平等原則之情形者外，
    基於高度專業性、屬人性之裁量或判斷餘地，本院應尊重觀
    察、勒戒機關所為之專業裁量判斷。惟相關機關應提供更多
    之專業判斷資料予聲請人於聲請時附卷，供本院為基本之形
    式上判斷，方更妥適，附此敘明。本件勒戒處所之綜合評分
    者，既係依據抗告人個案之臨床實務及具體事證為綜合判定
    ，依上開說明，並無不當，抗告人徒以時間短暫，而認定醫
    療小組為隱報實情或不知實情，並指摘該證明書不可採，自
    難遽採。
  (四)綜上所述，抗告人之繼續施用毒品之傾向，堪足認定，其雖
    以前詞置辯，其理由自屬無據。從而原審裁定抗告人令入戒
    治處所施以強制戒治期間為六個月以上，至無繼續強制戒治
    之必要為止，但最長不得逾一年，並無不當，抗告為無理由
    ，應予駁回。據上論斷，應依刑事訴訟法第412條，裁定如
    主文。
中    華    民    國    97    年    7     月    17    日
                  刑事第十五庭審判長法  官  吳昭瑩
                                    法  官  李正紀
                                    法  官  李釱任
以上正本證明與原本無異。
不得再抗告。
                                    書記官  洪秋帆
中    華    民    國    97    年    7     月    23    日


司法院資訊處製作；財團法人民間司法改革基金會備份。
